ACORDAO-COMPLETO-2580947

ACÓRDÃO 3492/2023 ATA 14/2023 - SEGUNDA CÂMARA

VISTOS, relatados e discutidos estes autos em que se aprecia recurso de reconsideração interposto contra o Acórdão 15251/2021-TCU-Segunda Câmara,
ACORDAM os Ministros do Tribunal de Contas da União, reunidos em Sessão da Segunda Câmara, ante as razões expostas pelo Relator, com fundamento nos arts. 32 e 33 da Lei 8.443/1992 c/c o art. 285, caput e § 2º, do Regimento Interno do TCU, em:
9.1. não conhecer do presente recurso de reconsideração, por restar intempestivo e não apresentar fatos novos; e
9.2. dar ciência desta decisão ao recorrente.

Recurso de reconsideração interposto contra decisão de irregularidade das contas, débito e multa proferida em tomada de contas especial instaurada pela Superintendência da Zona Franca de Manaus  Suframa, tendo por fundamento a não comprovação da regular aplicação dos recursos repassados pela União à Secretaria de Produção Rural  Sepror do Estado do Amazonas, por meio do Convênio 35/2007, que teve por objeto a Execução do Projeto Agroindústria de Fécula de Mandioca nos Municípios Careiro-Castanho e Manaquiri.

Segunda Câmara

Superintendência da Zona Franca de Manaus (Suframa).

3. Recorrente: Eronildo Braga Bezerra (XXX.220.412-XX).

13.1. Ministros presentes: Aroldo Cedraz (na Presidência), Augusto Nardes (Relator) e Antonio Anastasia.
13.2. Ministro-Substituto convocado: Marcos Bemquerer Costa.

AUGUSTO NARDES

Ministro-Substituto Marcos Bemquerer Costa.

Transcrevo a seguir, com ajustes de forma, a análise empreendida no âmbito da então Secretaria de Recursos (Serur) , peça 371, a qual contou com a anuência do escalão dirigente da unidade técnica (peças 372 e 373) e do Ministério Público junto a este Tribunal (peça 376) :
	               1.
	     "Identificação do Processo

	TC - Processo 033.361/2019-3
	Espécie Recursal: Recurso de reconsideração.

	Natureza do Processo: Tomada de Contas Especial.Unidade Jurisdicionada: Superintendência da Zona Franca de Manaus.
	Peça Recursal: R001 - (Peça 369) .Deliberação Recorrida: Acórdão 15251/2021-TCU-Segunda Câmara - (Peça 346) .

	Nome do Recorrente
	Procuração
	Item (ns) Recorrido (s) 

	Eronildo Braga Bezerra
	Peça 368
	9.2, 9.3 e 9.5

		2.
	Exame Preliminar

		2.1.
	Preclusão Consumativa

	O recorrente está interpondo recurso de reconsideração contra o Acórdão 15251/2021-TCU-Segunda Câmara pela primeira vez?
	Sim

		2.2.
	Tempestividade

O recurso de reconsideração foi interposto dentro do prazo previsto na Lei Orgânica e no Regimento Interno do TCU?

	Nome do Recorrente
	Notificação
	Interposição
	Resposta

	Eronildo Braga Bezerra
	18/11/2021 - AM (Peça 364) 
	7/12/2021 - DF
	Não

	É possível afirmar que o recorrente foi devidamente notificado acerca do acórdão original mediante o Ofício 59007/2021 (peças 357 e 364) em seu endereço constante da base da Receita Federal (peça 352) , de acordo com o disposto no art. 179, II, do Regimento Interno/TCU.
Assim, considerando que 'a data de início do prazo é contada a partir do primeiro dia em que houver expediente no Tribunal', nos termos do art. 19, §3º, da Resolução/TCU 170/2004, o termo a quo para análise da tempestividade foi o dia 19/11/2021, concluindo-se, portanto, pela intempestividade deste recurso, pois o termo final para sua interposição foi o dia 3/12/2021.

	2.2.1. Em sendo intempestivo, houve superveniência de fatos novos?
	Não

	Para análise do presente requisito, verifica-se oportuna a realização de breve histórico dos autos.
Trata-se de Tomada de Contas Especial instaurada pela Superintendência da Zona Franca de Manaus (Suframa) em desfavor do Sr. Eronildo Braga Bezerra, então Secretário de Produção Rural do Estado do Amazonas, da Construtora Trevo Ltda., e do Sr. André Maia Lopes, sócio administrador daquela firma, tendo por fundamento a não comprovação da regular aplicação dos recursos repassados pela União por meio do Convênio 35/2007, que teve por objeto a 'Execução do Projeto Agroindústria de Fécula de Mandioca nos Municípios Careiro-Castanho e Manaquiri'.
Em essência, restou configurado nos autos, que o recorrente, então Secretário de Produção Rural, não adotou as medidas que lhe competiam para garantir a regular aplicação da verba conveniada de modo a adimplir o objeto do Convênio 35/2007, visto que a parcela executada se apresentou imprestável aos objetivos avençados, conforme consignado no voto condutor do acórdão condenatório (peça 347, itens 19, 20 e 30) . 
Devidamente citado, o responsável deixou transcorrer in albis o prazo para a apresentação de suas alegações de defesa, o que caracterizou sua revelia.
Diante disso, os autos foram apreciados por meio do Acórdão 15251/2021-TCU-Segunda Câmara, relator Marcos Bemquerer Costa (peça 346) , que julgou irregulares as contas do responsável e lhe aplicou débito e multa.
Devidamente notificado, o recorrente interpõe a presente peça recursal intempestiva.
Preliminarmente, faz-se mister ressaltar que o artigo 32, parágrafo único, da Lei 8.443/92, estatui que 'não se conhecerá de recurso interposto fora do prazo, salvo em razão de superveniência de fatos novos, na forma do Regimento Interno'.
Regulamentando esse dispositivo, o artigo 285, § 2º, do RI/TCU dispõe que 'Não se conhecerá de recurso de reconsideração quando intempestivo, salvo em razão de superveniência de fatos novos e dentro do período de cento e oitenta dias contado do término do prazo indicado no caput, caso em que não terá efeito suspensivo'. 
Para que o presente recurso possa ser conhecido, uma vez interposto dentro do período de cento e oitenta dias, torna-se necessária a superveniência de fatos novos.
Na peça ora em exame (peça 369) , o recorrente argumenta, em síntese, que:
a) saiu da SEPROR em abril/2014 com 51,6% de realização do convênio. Após sua saída, o convênio ficou na responsabilidade de mais duas administrações, quando foi precipitadamente extinto e devolvido R$ 1.890.000,00 à Suframa, significando um acréscimo de 22% acima do que foi concedido, dinheiro suficiente para finalizar o projeto em 100% (p. 2) ;
b) houve realinhamento de preço devido a detecção de falhas no solo na fase de execução (p. 3) ;
c) a gestão que o sucedeu prestou contas. A empresa contratada foi isenta da responsabilização, que, por simetria, deveria alcançá-lo (p. 3) ;
d) a Suframa decidiu terminar o convênio (p. 3-6) ;
e) o problema do solo foi observado pela construtora na fase de execução, sem relação com o projeto básico (p. 7-8) ;
f) não há irregularidade nas diversas prorrogações de prazo do ajuste (p. 9) ;
g) a readequação do projeto foi realizada em tempo hábil. O abandono da obra pela adjudicatária se deu por conta da demora na realização da primeira medição, ocasionando o atraso no pagamento. Sentindo-se prejudicada, a empresa pediu rescisão (p. 9-10) 
g) conforme contrato, seria obrigação da empresa resguardar tudo que tivesse relação com a construção e agregados (p. 10) ;
i) quanto ao abandono do empreendimento e aos equipamentos armazenados sem qualquer utilização relativa ao atingimento da meta conveniada, isso ocorreu após a prestação de contas, em 2016, após sua saída da SEPROR (p. 10-12) .
Requer, portanto, a reforma do acórdão combatido.
Destaca-se que os argumentos apresentados estão desacompanhados de qualquer documento.
Isto posto, observa-se que o recorrente busca afastar sua responsabilidade por meio de argumentos e teses jurídicas que, ainda que inéditos, não são considerados fatos novos por este Tribunal, conforme consolidada jurisprudência desta Corte (Acórdão 2308/2019-TCU-Plenário, Acórdão 1760/2017-TCU-Primeira Câmara e Acórdão 2860/2018-TCU-Segunda Câmara) .
Com efeito, novas linhas argumentativas representariam elementos ordinários que somente justificariam o seu exame na hipótese de interposição tempestiva do recurso. Entendimento diverso estenderia para cento e oitenta dias, em todos os casos, o prazo para interposição dos recursos de reconsideração e pedido de reexame, tornando letra morta o disposto no artigo 33 da Lei 8.443/92, que estabelece período de quinze dias para apresentação destes apelos.
A tentativa de se provocar a pura e simples rediscussão de deliberações do TCU com base em discordância com as conclusões deste Tribunal não se constitui em fato ensejador do conhecimento do recurso fora do prazo legal.
Por todo o exposto, não há que se falar na existência de fatos novos no presente expediente recursal, motivo pelo qual a impugnação não merece ser conhecida, nos termos do artigo 32, parágrafo único, da Lei 8.443/92.

		2.3.
		Legitimidade

	Trata-se de recurso interposto por responsável/interessado habilitado nos autos, nos termos do art. 144 do RI-TCU? 
	Sim

		2.4.
	Interesse

	Houve sucumbência da parte?
	Sim

		2.5.
	Adequação

	O recurso indicado pelo recorrente é adequado para impugnar o Acórdão 15251/2021-TCU-Segunda Câmara?
	Sim

		2.6.
	Observações

	2.6.1. Análise da prescrição 
No caso em exame, verifica-se que não ocorreu a prescrição da pretensão punitiva e ressarcitória. 
A irregularidade atribuída ao recorrente refere-se ao Convênio 35/2007, cujo contrato vigeu entre 12/12/2007 e 12/8/2015, com prazo para apresentação da prestação de contas em 11/10/2015 (peça 320, p. 1) , o que efetivamente ocorreu em 22/12/2015 (peça 224) . Já em 2016, a Suframa emitiu o Parecer Técnico de Análise de Prestação de Contas 23/2016 (peça 230) , e em 2017, emitiu Relatório de Tomadas de Contas Especial Complementar 1/2017 (peça 284) . O Pronunciamento Ministerial pela irregularidade se deu em 2019 (peça 317) . A citação da responsável foi realizada em 2020 (peças 326 e 327) , representando, portanto, atos inequívocos de apuração dos fatos. Posteriormente, em 2021, foi proferido o acórdão recorrido (peça 346) . 
Fica evidente, portanto, a inocorrência de prescrição, qualquer que seja o regime considerado (Código Civil ou Lei 9.873/1999) .

		3.
	Conclusão da Instrução Preliminar

	Em virtude do exposto, propõe-se:
3.1 não conhecer do recurso de reconsideração interposto por Eronildo Braga Bezerra, por restar intempestivo e não apresentar fatos novos, nos termos do art. 33 da Lei 8.443/92, c/c o artigo 285, caput e § 2º, do RITCU;
3.2 encaminhar os autos para o Ministério Público junto ao TCU (MPTCU) e, posteriormente, ao gabinete do relator competente para apreciação do recurso;
3.3 à unidade técnica de origem, dar ciência ao recorrente e aos órgãos/entidades interessados do teor da decisão que vier a ser adotada, encaminhando-lhes cópia."

2.	Submetido o feito à minha apreciação, determinei, preliminarmente, consoante despacho exarado em 24/10/2022 (peça 378) , o seu retorno à ENTÃO Serur, especificamente, para a análise da incidência da prescrição das pretensões punitiva e de ressarcimento deste Tribunal de acordo com os parâmetros fixados pela recente Resolução TCU 344/2022, que trouxe novas diretrizes relativas à regulamentação desse instituto, no âmbito deste Tribunal, aplicáveis aos processos nos quais não tenha ocorrido o trânsito em julgado.
3.	Em cumprimento a esse comando, a unidade técnica lavrou nova instrução (peça 380) , que contou com a anuência do corpo dirigente (peças 381-382) , na qual concluiu pela inocorrência daquele instituto processual, segundo a citada resolução e, por conseguinte, ratificou a proposta apresentada anteriormente, nos termos da seguinte análise:
" (...) No caso em exame, não restou configurado o instituto da prescrição. 
A irregularidade atribuída ao recorrente refere-se à imprestabilidade da parcela executada relativa ao objeto do Convênio 35/2007, cujo contrato vigeu entre 12/12/2007 e 12/8/2015, com prazo para apresentação da prestação de contas em 11/10/2015 (peça 320, p. 1) , o que efetivamente ocorreu em 22/12/2015, conforme evidencia o Ofício 1.385/2015 - SEC/SEPROR (peça 224) . Assim, nessa data iniciou-se a contagem do prazo prescricional, nos termos do art. 4º, II, da Resolução TCU 344/2022.
A prescrição foi interrompida nas seguintes datas, por causas interruptivas elencadas no art. 5º da citada resolução:
em 13/5/2016, com o Parecer Técnico de Análise de Prestação de Contas 23/2016 (peça 230) ;
em 22/11/2017, com o Relatório de Tomadas de Contas Especial Complementar 1/2017 (peça 284) ;
em 29/8/2019, com o Pronunciamento Ministerial, opinando pela irregularidade das contas (peça 317) ;
 em 5/6/2020, com a citação do responsável, por meio do Ofício 25516/2020-TCU/Seproc (peças 326 e 327) ;
em 21/9/2021, com o acórdão condenatório (peça 346) .
Resta evidente, portanto, a não ocorrência da prescrição, pois não houve extrapolação nem do prazo quinquenal previsto no art. 2º da citada resolução, nem do prazo trienal, da prescrição intercorrente."
4.	O Ministério Público junto a este Tribunal anuiu (peça 383) à conclusão da então Serur de inocorrência da prescrição, ressalvando, apenas, a consideração de mais de uma causa interruptiva de mesma natureza (§ 1º do art. 5º da Resolução TCU 344/2022) .
É o Relatório.

Sender Jacauna de Lima (OAB-AM 6.292), representando Eronildo Braga Bezerra.

Procurador Rodrigo Medeiros de Lima.

TOMADA DE CONTAS ESPECIAL. CONVÊNIO. NÃO COMPROVAÇÃO DA BOA E REGULAR APLICAÇÃO DOS RECURSOS. CITAÇÃO DO SECRETÁRIO DE ESTADO E DA EMPRESA CONTRATADA. REVELIA DO EX-GESTOR. ACOLHIMENTO DAS ALEGAÇÕES DE DEFESA DA SOCIEDADE EMPRESÁRIA. EXCLUSÃO DA FIRMA E DO SEU SÓCIO DO POLO PASSIVO. IRREGULARIDADE DAS CONTAS DO GESTOR ESTADUAL. DÉBITO. MULTA. RECURSO DE RECONSIDERAÇÃO. INTEMPESTIVIDADE DO RECURSO. AUSÊNCIA DE FATOS NOVOS. NÃO CONHECIMENTO. CIÊNCIA.

TOMADA DE CONTAS ESPECIAL (TCE)

Unidade de Auditoria Especializada em Recursos (AudRecursos).

Trata-se, originariamente, de tomada de contas especial instaurada pela Superintendência da Zona Franca de Manaus (Suframa) , tendo por fundamento a não comprovação da regular aplicação dos recursos repassados pela União à Secretaria de Produção Rural (Sepror) do Estado do Amazonas, por meio do Convênio 35/2007, que teve por objeto a "Execução do Projeto Agroindústria de Fécula de Mandioca nos Municípios Careiro-Castanho e Manaquiri". 
2.	Com vigência no período de 12/12/2007 a 12/8/2015 e prazo final para apresentação da prestação de contas em 11/10/2015, referido ajuste previu recursos da ordem de R$ 1.705.000,00, sendo R$ 1.550.000,00 à conta do concedente e R$ 155.000,00 correspondentes à contrapartida do convenente.
3.	Conforme o plano de trabalho aprovado, o Convênio 35/2007 previa três metas: 
	- Meta 1, que seria totalmente custeada com recursos federais: i) construção de um galpão de 625 m2 destinado ao funcionamento da fecularia (R$ 848.660,00) ; ii) aquisição de equipamentos que seriam utilizados no empreendimento (R$ 701.340,00) ; 
	- Meta 2, arcada com recursos da contrapartida: montagem industrial (R$ 85.000,00) ; 
	- Meta 3, arcada com recursos da contrapartida: serviço técnico especializado, de capacitação de produtores (R$ 70.000,00) .
4.	Do valor pactuado, foi aplicado o montante de R$ 779.909,48, sendo R$ 89.763,98 na execução de obras e R$ 690.145,50 na aquisição de equipamentos, tendo o restante sido restituído à Suframa.
5.	No Relatório Final de Tomada de Contas Especial (peça 276) , o concedente relatou que a parcela de obra executada, por ter sido abandonada, encontrava-se totalmente comprometida, sem possibilidade de aproveitamento, e que os equipamentos adquiridos não tiveram qualquer utilização relativa ao atingimento da meta conveniada. Por essa razão, concluiu pela existência de dano ao erário, no valor total aplicado pelo convenente.
6.	No âmbito deste Tribunal, a responsabilidade por esse débito foi atribuída ao Sr. Eronildo Braga Bezerra, então titular da Sepror, pelo fato de ter sido o gestor dos recursos conveniados e não ter, nessa qualidade, adotado as medidas que lhe competiam para garantir a regular aplicação da verba conveniada, de modo a adimplir o objeto do Convênio 35/2007, visto que a parcela executada se apresentou imprestável aos objetivos avençados.
7.	Assim, mediante o Acórdão 15251/2021-TCU-Segunda Câmara, da relatoria do Ministro-Substituto Marcos Bemquerer Costa, este Tribunal decidiu, à revelia do responsável, julgar irregulares as suas contas, condená-lo em débito e aplicar-lhe a multa prevista no art. 57 da Lei 8.666/1993.
8.	Segundo constou no voto condutor do acórdão condenatório, o responsável agiu de forma temerária desde a celebração da avença, porquanto deu azo ao início das obras sem a aprovação prévia do projeto básico pelo concedente, em desacordo com o regramento previsto na Lei de Licitações, o que acabou resultando na paralisação do empreendimento, por problemas no solo, em função de inconsistências naquele projeto, decorrendo daí toda a sorte de eventos que culminaram com o débito da ordem de R$ 780 mil.
9. 	Examina-se, nesta oportunidade, recurso de reconsideração interposto pelo Sr. Eronildo Braga Bezerra contra o aludido decisum (peça 369) .
10.	A então Secretaria de Recursos (Serur) e o Ministério Público junto a este Tribunal propuseram o não conhecimento do recurso.
11. 	De pronto, manifesto-me de acordo com a proposta apresentada pela unidade técnica, a qual contou com a anuência do douto Parquet e cujas análises e conclusões adoto como razões de decidir.
12.	Com efeito, regularmente notificado da deliberação recorrida, em 18/11/2021, o interessado somente compareceu aos autos em 7/12/2021, oportunidade em que protocolizou seu recurso de reconsideração.
13.	Destarte, o recurso em tela foi interposto fora do prazo de 15 (quinze) dias previsto no art. 33 da Lei 8.443/1992, que findou em 3/12/2021, sendo, portanto, intempestivo.
14.	Nos termos do art. 285, § 2º, do Regimento Interno do TCU, "Não se conhecerá de recurso de reconsideração quando intempestivo, salvo em razão de superveniência de fatos novos e dentro do período de cento e oitenta dias contado do término do prazo indicado no caput, caso em que não terá efeito suspensivo".
15.	Na peça recursal, a qual foi interposta dentro do período de 180 (cento e oitenta) dias da decisão recorrida, o interessado não apresenta fatos novos capazes de alterar o mérito do acórdão alvejado, o que, por si só, inviabiliza o seu conhecimento, nos termos do disposto no art. 285, §2º, do aludido Regimento.
16.	Como observou a unidade técnica (peça 371) , o recorrente busca afastar sua responsabilidade por meio de argumentos e teses jurídicas que, ainda que inéditos, não são considerados fatos novos por este Tribunal, conforme consolidada jurisprudência desta Corte (Acórdão 2308/2019-TCU-Plenário, Acórdão 1760/2017-TCU-Primeira Câmara e Acórdão 2860/2018-TCU-Segunda Câmara) .
17.	Ou seja, a tentativa de se provocar a pura e simples rediscussão de deliberações do TCU com base em discordância com as conclusões do Tribunal não se constitui em fato ensejador do conhecimento do recurso de reconsideração fora do prazo legal.
18.	Em vista do exposto acima, não havendo que se falar na existência de fatos novos no expediente recursal, entendo que a impugnação intempestiva não merece ser conhecida, nos termos do art. 32, parágrafo único, da Lei 8.443/1992 c/c o art. 285, caput e §2º, do RI/TCU.
19.	Por fim, quanto à prescrição das pretensões punitiva e de ressarcimento do dano ao erário, concordo que não ocorreu esse instituto processual, consoante análise empreendida pela então Serur (peça 380) , corroborada pelo MPTCU, a partir dos parâmetros estabelecidos pela novel Resolução TCU 344/2022, que regulamenta a  prescrição no âmbito dos processos desenvolvidos perante o TCU, segundo a qual "prescrevem em cinco anos as pretensões punitiva e de ressarcimento", contados, no caso em exame, da data da apresentação da prestação de contas ao órgão competente para a sua análise inicial (arts. 2º e 4º, inciso II, da Resolução TCU 344/2022) , considerando-se as causas interruptivas elencadas no art. 5º da citada resolução.
	Ante todo o exposto, VOTO por que seja adotada a deliberação que ora submeto a este Colegiado.
TCU, Sala das Sessões, em 16 de maio de 2023.
Ministro JOÃO AUGUSTO RIBEIRO NARDES 
Relator